【裁判字號】    97,上易,567
【裁判日期】    970825
【裁判案由】    詐欺
【裁判全文】
臺灣高等法院高雄分院刑事判決         97年度上易字第567號
上  訴  人  臺灣高雄地方法院檢察署檢察官
被      告  丙○○
上列上訴人因被告詐欺案件，不服臺灣高雄地方法院96年度易字
第2674號中華民國97年5 月7 日第一審判決（起訴案號：臺灣高
雄地方法院檢察署95年度偵字第18151 號、95年偵續字第4 號）
，提起上訴，本院判決如下：
    主  文
上訴駁回。
    理  由
一、按被告以外之人於審判外之陳述，雖不符刑事訴訟法第159
    條之1 至第159 條之4 之規定，而經當事人於審判程序同意
    作為證據，法院審酌該言詞陳述或書面陳述作成時之情況，
    認為適當者，亦得為證據；同法第159 條之5 第1 項定有明
    文。立法意旨在於傳聞證據未經當事人之反對詰問予以核實
    ，原則上先予排除，惟若當事人已放棄反對詰問權，於審判
    程序中表明同意該等傳聞證據可作為證據，基於尊重當事人
    對傳聞證據之處分權，及證據資料愈豐富愈有助於真實發見
    之理念，且強化言詞辯論主義使訴訟程序得以順暢進行，上
    開傳聞證據亦均具有證據能力。本判決所引用據以認定事實
    之各項證據，業經檢察官及被告丙○○（下稱被告）於本院
    審理中同意作為證據，本院審酌各項證據作成情形，認以之
    為證據並無不當，均得作為證據，先予敘明。
二、公訴意旨略以：被告係東森友聯股份有限公司（下稱東森友
    聯公司）經理、與負責人陳繼義（另案通緝中）、總監姚來
    貴（業經臺灣高雄地方法院駁回交付審判聲請確定），共同
    意圖為自己或他人不法之所有，並基於犯意之聯絡，於民國
    92年7 月間，由被告先在報章分類廣告欄刊登「娃娃國才藝
    安親中心」、「大陀螺幼保助教」、「小森林兒童教學園區
    」、「巴貝熊才藝安親學園」、「ABC 幼兒學園」等徵人廣
    告，嗣甲○○、乙○○不疑有異，即依電話連繫，前往應徵
    行政文書及輔導、安親媽媽等工作，被告於面試時，以每月
    薪資新臺幣（下同）20,000元，惟須進行教育訓練，於甲○
    ○、乙○○參與教育訓練後，即趁機遊說表示：要買靈骨塔
    位為作為進昇主管方法，有買的話，等於栽培1 個人獎金有
    8,000 元，不買獎金則歸別人所有，買靈骨塔位17,000元，
    隔日即變75,000元，穩賺不賠，並保證東森友聯公司可代為
    銷售，致甲○○、乙○○陷於錯誤，而以每個塔位70,000元
    或75,000元價格，各買受嘉雲開發股份有限公司（下稱嘉雲
    開發公司）所興建嘉雲寶塔之塔位12、10個。嗣發現昇任經
    理、副理後，東森友聯公司復要求其等自行出資刊登廣告找
    人來買靈骨塔位，且無薪資，始知受騙，因認被告共同涉犯
    刑法第339 條第1 項詐欺取財罪嫌云云；並以：(一)甲○○、
    乙○○之指述；(二)宋淑貞、林心蘭及林家樺之證述；(三)報章
    登載廣告、嘉雲寶塔託售書、嘉雲寶塔位永久使用權契約書
    、統一發票及塔位永久使用權狀，為其主要論據。
三、按犯罪事實應依證據認定之，無證據不得認定犯罪事實；不
    能證明被告犯罪者，應諭知無罪之判決；刑事訴訟法第154
    條第2 項、第301 條第1 項分別定有明文。刑事訴訟上證明
    之資料，無論其為直接或間接證據，均須達於通常一般之人
    均不致有所懷疑，而得確信其為真實之程度，始得據為有罪
    之認定，若關於被告是否犯罪之證明未能達此程度，而有合
    理懷疑之存在，致使無從形成有罪之確信，根據「罪證有疑
    ，利於被告」之證據法則，即不得遽為不利被告之認定。且
    刑法第339 條第1 項詐欺取財罪之成立，係以意圖為自己或
    第三人不法所有，以詐術使人將本人或第三人之物交付為其
    要件；所謂以詐術使人交付，必須被詐欺人因其詐術而陷於
    錯誤，倘所用方法不能認為詐術，亦不致使人陷於錯誤，即
    不構成該罪。
四、關於甲○○、乙○○所指東森友聯公司係透過招攬幼教人員
    之廣告，藉此吸引不特定人前去應徵工作，公司內部會趁機
    推銷嘉雲開發公司所興建之靈骨塔位，並鼓吹可以獲取升遷
    機會及較高收入等情，雖為被告所坦承，惟辯稱：當初自己
    也是看報紙廣告而應徵，公司內部制度有領固定薪及不固定
    薪，選擇不固定薪纔有購買靈骨塔位晉升的情形，東森友聯
    公司確實有安排到慈雲寶塔參觀，自己是陸續出錢購買靈骨
    塔位纔獲晉升職位，並提出購買塔位之永久使用權狀5 份（
    他字第435 號卷第86至90頁）、勞工保險被保險人投保資料
    （偵續字第4 號卷第83頁）、買受人為鍾嘉真（即被告）之
    統一發票、以信用卡簽帳付款之消費明細表（原審易字卷第
    62至70頁）為憑，足認被告係以相同方式進入東森友聯公司
    ，且有自己出資購買靈骨塔位，並獲晉升職位。核與同屬因
    看廣告而前來應徵工作者，即：(1)宋淑貞所稱：「是上班後
    纔發現不一樣，有說買6 個升副理，有去嘉義看嘉雲寶塔，
    1 個70,000元，我買10個塔位，有升副理，薪水是從賣靈骨
    塔去抽成，塔位可以自己賣，公司也說如果有客戶問時，就
    會幫我賣，被告也是應徵進入公司，當時她是經理」（偵續
    字第4 號卷第37、38頁）；(2)林心蘭所稱：「我是去應徵安
    親班老師，被告當時是經理，我有買1 個塔位75,000元，後
    來我認為公司流程有問題，沒有薪水，我就離職並退掉所購
    買的塔位，公司有把錢還給我」（偵續字第4 號卷第38、39
    頁）；(3)林佳樺所稱：「當時是看報紙去應徵安親班老師，
    公司有鼓吹叫我買靈骨塔位，但我沒有買，發現沒有薪水可
    領，我就離職」（偵續字第4 號卷第39、40頁），均屬相符
    。按東森友聯公司透過廣告，吸引被告、甲○○、乙○○、
    宋淑貞、林心蘭、林佳樺及其他不特定人前去應徵工作，以
    獲取升遷機會及較高收入為誘因，趁機推銷靈骨塔位，行銷
    手段雖有可議，但既有帶同瞭解欲購買之標的物為何，對於
    是否出資購買，應徵工作者仍有相當空間，可以充分自由判
    斷，顯非毫無任何資訊以供決策參考。而被告同屬應徵工作
    者，復同有購買靈骨塔位之情形，縱其在東森友聯公司內部
    之職務層級較高，但被告與公司主管決策人員，如未積極加
    以隱匿或故意提供不實資料，即難以有參與推銷靈骨塔位，
    即認定係屬對於新進應徵工作者施用詐術之行為。
五、查嘉雲寶塔係嘉雲開發公司向嘉義縣政府建設局合法申請投
    資興建，有嘉雲開發公司營利事業登記證、嘉義縣水上鄉公
    所87嘉水鄉民字第8850號函、臺灣省政府社會處87社三字第
    33436 號函、嘉義縣政府建設局年嘉建局管使字第00885
    號使用執照、建築改良物所有權狀、嘉雲寶塔塔位價目表可
    稽（偵字第27225 卷第55至61頁）。而甲○○、乙○○雖分
    別以每個75,000元、70,000元之價格，向東森友聯公司購買
    嘉雲寶塔靈骨塔位，有甲○○購入塔位之永久使用權狀（他
    字第435 號卷第54至65頁）、永久使用權契約書、統一發票
    （發查字卷第8 至12頁）、乙○○購入塔位之永久使用權契
    約書（他字第2885卷第4 至8 頁）、塔位權狀申請書（偵字
    第27225 卷第53頁）可憑。然該永久使用權狀係嘉雲開發公
    司所核發，且嘉雲寶塔靈骨塔位有委託其他公司銷售，一般
    區塔位價格在90,000元以上，復經嘉雲開發公司函覆在卷（
    偵續字第4 號卷第98頁），其權利來源並無法律上瑕疵，購
    入之價格亦屬合理。至於甲○○、乙○○購買靈骨塔位及反
    悔之原因，依甲○○所稱：「買靈骨塔是因被告說帶新人1
    個酬金3,000 元，說若認購12個塔位就可升主管，帶1 個新
    人酬金就有8,000 元，所以纔買，買了當上主管後，公司告
    訴我要自己登廣告，電話費也要自己出，這樣的方式我不想
    做」（原審易字卷第76、77、80頁），乙○○所稱：「當時
    失業，需要一份薪水，被告說若買靈骨塔位就可升副理，待
    遇可以增加，若一起登廣告把人帶進來，就可以抽佣金，後
    來覺得不對，就離職了，當時我相信很快可以脫手且獲利，
    所以纔買」（原審易字卷第46頁），由此觀之，甲○○、乙
    ○○係因考量個人在公司內部升遷及待遇差異，纔會決定出
    資購買靈骨塔位，事後因無法認同如此之行銷手法，乃又決
    定離職，則甲○○、乙○○從應徵工作、購買塔位、自行離
    職，均有充分資訊可以自由判斷而作出財產處分之決定，尚
    難逕以甲○○、乙○○投入巨額資金購置靈骨塔位，嗣後未
    能順利轉賣獲利，復無法與東森友聯公司達成買回靈骨塔之
    價格合意，嗣又不認同行銷手法而離開，即認被告於任職期
    間以經理職務推銷靈骨塔位，係具有意圖為自己或他人不法
    所有之詐欺故意。
六、綜上所述，甲○○、乙○○指述之情節，尚與刑法第339 條
    第1 項詐欺取財罪之構成要件有間，難以遽採，無從僅憑其
    等指述而認定被告犯罪。至於公訴人所舉其他證據，亦不足
    以證明被告成立詐欺取財罪責，此外復查無其他積極事證足
    資證明被告確有詐欺取財之犯行，揆諸首揭說明，自應諭知
    被告無罪之判決。原審因而以不能證明被告犯罪，而為被告
    無罪之諭知，核無違誤；檢察官上訴意旨，猶執前詞，指摘
    原判決不當，為無理由，應予駁回。
據上論斷，應依刑事訴訟法第368 條，判決如主文。
本案經檢察官鄭銘謙到庭執行職務。
中    華    民    國    97    年    8     月    25    日
                  刑事第五庭    審判長法  官  曾永宗
                                      法  官  任森銓
                                      法  官  王伯文
以上正本證明與原本無異。
本判決不得上訴。
中    華    民    國    97    年    8     月    25    日
                                      書記官  黎  珍


司法院資訊處製作；財團法人民間司法改革基金會備份。
